最高法院民事判決　　　　　　　　　　　　　　　八十八年度台上字第二二二五號
　　上　訴　人　乙○○
　　被 上訴 人　丙○○
　　訴訟代理人　張景豐律師
右當事人間請求損害賠償事件，上訴人對於中華民國八十八年六月一日台灣高等法院
第二審判決（八十七年度重上字第三二六號），提起上訴，本院判決如左：
    主  文
原判決關於駁回上訴人預備之訴及該訴訟費用部分廢棄，發回台灣高等法院。
其他上訴駁回。
第三審訴訟費用，關於駁回其他上訴部分，由上訴人負擔。
    理  由
本件上訴人主張：坐落台北縣三重市○○○段長泰小段第二三四－三八地號土地面積
○點○○七五公頃及同小段第二三四－八八地號面積○點○○七四公頃（下稱系爭土
地）及同小段第二三四－二九地號土地均係伊借用被上訴人名義為所有權登記，詎被
上訴人勾串第一審共同被告丁○○○及甲○○○，先移轉登記予丁○○○，再移轉登
記予甲○○○等情，爰依民法第一百八十四條第一項前段規定，先位聲明：求為命被
上訴人將系爭土地所有權移轉登記與上訴人所有，並於原審追加請求為命被上訴人將
系爭土地二次移轉登記予以塗銷之判決；備位聲明：擴張請求為命被上訴人給付伊新
台幣（下同）八百四十九萬三千元並加付遲延利息之判決。
被上訴人則以：伊與丁○○○、甲○○○間就系爭土地之買賣為真正，並非虛偽。上
訴人依侵權行為請求回復原狀，僅限於塗銷伊與丁○○○、甲○○○間所有權移轉登
記，不及於再請求伊移轉登記予上訴人。系爭土地原為上訴人之父陳大江所有，上訴
人為詐取陳大江之財產，偽造陳大江與上訴人為共同發票人之本票，以伊為人頭債權
人，取得執行名義，強制執行所有系爭土地，使伊以債權人身分承受系爭土地所有權
，此乃不法原因之給付，伊自得拒絕返還或賠償。且上訴人拖延數年遲不辦理，導致
本件損害發生，上訴人就損害發生亦與有過失，主張過失相抵等語，資為抗辯。
原審斟酌全辯論意旨及調查證據之結果，以：系爭土地二筆係上訴人借用被上訴人名
義為所有權登記，嗣被上訴人將系爭土地移轉所有權登記予丁○○○，再移轉所有權
登記予甲○○○，上訴人從未登記為系爭土地所有權人等情，為兩造所不爭執，且有
土地登記簿謄本附卷可按，堪信為真實。查系爭土地既經上訴人同意而登記為被上訴
人名義，不論兩造間之法律關係如何，於上訴人終止該法律關係以前，被上訴人仍為
系爭土地之所有權人，原即有自由處分之權利，與上訴人主張侵害債權之丁○○○、
甲○○○不能構成共同侵權行為。故上訴人本於侵權行為訴請塗銷登記時，自僅得向
丁○○○、甲○○○為之，被上訴人既非共同侵權行為人，不得對其一併為此請求。
從而上訴人對於被上訴人訴請塗銷丁○○○、甲○○○之所有權移轉登記，於法尚屬
無據。又於丁○○○、甲○○○之所有權移轉登記分別塗銷前，系爭土地之所有權仍
登記該二人名下，而非被上訴人名義，上訴人請求被上訴人將系爭土地所有權登記為
其所有，亦有未合。況上訴人係本於被上訴人與丁○○○等二人共同侵權行為之法律
關係請求塗銷丁○○○與甲○○○之所有權移轉登記後，再由被上訴人移轉登記予伊
，惟按民法第二百十三條第一項規定，負損害賠償責任者，僅應回復他方損害發生前
之原狀，而損害發生前系爭土地係登記為被上訴人所有，則上訴人依侵權行為請求恢
復之原狀，應僅限於塗銷被上訴人與丁○○○及丁○○○與甲○○○間就系爭土地所
為之移轉登記，而不及於再請求被上訴人將系爭土地所有權移轉登記予上訴人，從而
上訴人依侵權行為之法律關係於刑事訴訟附帶提起本件民事訴訟，請求被上訴人移轉
系爭土地之所有權予伊部分，即非有據。次查上訴人主張，如前開先位請求被上訴人
塗銷丁○○○、甲○○○之所有權移轉登記及令被上訴人移轉系爭土地所有權予伊為
給付不能時，備位聲明請求判命被上訴人與丁○○○、甲○○○連帶給付八百四十九
萬三千元及法定遲延利息部分。依前所述被上訴人對系爭土地既得自由處分，與丁○
○○、甲○○○並無共同侵權行為，且依民法第二百十五條規定，於回復原狀不能時
始以金錢賠償其損害。惟上訴人既未主張兩造間因有其他法律關係存在或於主張終止
與被上訴人之信託關係，或主張系爭土地借用被上訴人之名義登記為通謀虛偽意思表
示，應屬自始、當然無效，則於請求被上訴人返還系爭土地已屬給付不能以前，尚難
率爾推論兩造間有何債權債務關係存在，且其給付係屬不能，亦即本件於被上訴人應
負給付義務前尚無從審究被上訴人是否給付不能，從而上訴人此部分之請求，亦不應
准許，為其心證所由得，爰維持第一審所為上訴人敗訴判決，駁回上訴人之訴及追加
之訴。
關於駁回上訴人先位聲明之上訴及追加之訴部分：
系爭土地既已輾轉移轉登記與第一審共同被告甲○○○所有，在未經依法塗銷前開移
轉登記，回復為被上訴人名義以前，被上訴人並非所有權人，自無從給付，從而上訴
人逕向被上訴人請求為移轉及塗銷所有權登記，自難予准許，原審就此部分為上訴人
敗訴判決，核無違誤。上訴論旨就此部分指摘原判決不當，難認有理由。
關於駁回上訴人備位聲明之上訴部分：
查刑事訴訟法第四百八十七條規定，因犯罪而受損害之人，得附帶提起民訴，對被告
及依民法負賠償責任之人請求回復其損害。另民法第一百八十四條第一項規定之侵權
行為係指違法以及不當加損害於他人之行為而言，至於侵害係何權利，要非所問。而
所謂違法以及不當，不僅限於侵害法律明定之權利，即違反保護個人法益之法規，或
廣泛悖反規律社會生活之根本原理之公序良俗，亦同。本件上訴人係於被上訴人所犯
之偽造文書等案件中附帶提起民事訴訟，依刑事判決所認定被上訴人之犯罪事實，系
爭土地係上訴人於七十九年借被上訴人名義向法院標購所得，登記所有權在被上訴人
名下之土地，被上訴人係為上訴人處理事務之人，竟意圖為自己不法之利益，明知土
地所有權狀由上訴人保管當中，並未遺失，竟虛報遺失，向地政機關申請補發後，將
系爭土地出售，違背其任務之行為，致生損害於上訴人之財產等情，有台灣士林地方
法院八十五年度訴字第七一五號及原審八十六年度上訴字第二七號刑事判決各一件可
按，倘係真實，被上訴人是否不負侵權行為之責任，已非無疑。此外，原審既認定系
爭土地已輾轉登記為甲○○○名義，而上開刑事判決又似認定被上訴人係將系爭土地
及同小段二三四－二九號土地以二千六百二十萬元之價格出售予不知情之田高能、何
仰山等語，倘亦均係真實，則上訴人主張被上訴人已不能回復原狀而備位聲明請求被
上訴人賠償其損害，亦非法律所不許。實情如何，未據原審詳予審認澄清，遽以前揭
情詞就此部分為上訴人不利判斷，自嫌速斷。上訴論旨就此部分指摘原判決不當，求
予廢棄，非無理由。
據上論結，本件上訴一部為有理由，一部為無理由。依民事訴訟法第四百七十七條第
一項、第四百七十八條第一項、第四百八十一條、第四百四十九條第一項、第七十八
條，判決如主文。
中      華      民      國    八十八    年      九      月     三十     日
                              最高法院民事第七庭
                                  審判長法官  洪  根  樹
                                        法官  謝  正  勝
                                        法官  劉  福  來
                                        法官  吳  麗  女
                                        法官  陳  國  禎
      右正本證明與原本無異
                                              書  記  官
中      華      民      國    八十八    年      十      月     十五     日
